臺灣嘉義地方法院民事判決　　　　　　　 95年度訴字第468號
原　　　告　乙○○
訴訟代理人　楊勝夫律師
被　　　告　黃○○
　　　　　　戊○○
　　　　　　未○○
　　　　　　癸○○
　　　　　　Ｂ○○
　　　　　　午○○
　　　　　　Ｅ○○○
兼 上七 人
訴訟代理人　丁○○
上　一　人
訴訟代理人　謝耿銘律師
　　　　　　林德昇律師
上　一　人
複 代理 人　葉榮棠律師
被　　　告　己○○○
　　　　　　　　　　　　樓
　　　　　　卯○○
　　　　　　辛○○
　　　　　　　　　　　　樓
　　　　　　壬○○
　　　　　　庚○○
　　　　　　　　　　　　55弄.
　　　　　　宇○○
　　　　　　辰○○
　　　　　　亥○○
兼 上八 人
訴訟代理人　丙○○
被　　　告　Ｃ○○○
　　　　　　丑○○
　　　　　　戌○○
　　　　　　子○○
　　　　　　寅○○
　　　　　　宙○○
　　　　　　Ｄ○○○
　　　　　　　　　　　　號
　　　　　　玄○○○
　　　　　　Ａ○○
　　　　　　巳○○
　　　　　　天○○
　　　　　　甲○○
　　　　　　酉○○
　　　　　　申○○
　　　　　　地○○
上列當事人間拆屋還地事件，經本院於民國96年7月2日言詞辯論
終結，本院判決如下：
    主  文
被告玄○○○、Ａ○○、巳○○、天○○、黃○○、甲○○、酉
○○、申○○、地○○、戊○○、癸○○、Ｂ○○、午○○、未
○○、己○○○、卯○○、辛○○、壬○○、庚○○、丁○○、
Ｃ○○○、丑○○、子○○、寅○○、戌○○、丙○○、亥○○
、宇○○、辰○○、宙○○、陳羅月花、Ｄ○○○應將坐落嘉義
市○○○段三七一之二十地號土地上，如附圖所示A部分面積八
十二‧六平方公尺，磚木造住房一棟拆除，將土地交還原告。
被告己○○○、卯○○、辛○○、壬○○、庚○○、丁○○、Ｃ
○○○、丑○○、子○○、寅○○、戌○○、丙○○、亥○○、
宇○○、辰○○、宙○○、陳羅月花、Ｄ○○○等，應將坐落嘉
義市○○○段三七一之二十地號土地上如附圖所示C部分面積十
五‧四平方公尺，石棉瓦造涼棚一座、D部分面積二十九‧六平
方公尺鐵骨石棉瓦造住房一棟均拆除，將土地交還原告。
被告丁○○應將坐落嘉義市○○○段三七一之二十地號土地上，
如附圖所示B部分面積二十二‧六平方公尺，鐵皮造住房一棟、E
部分木造住房一棟面積七‧三平方公尺拆除，將土地交還原告。
訴訟費用由被告玄○○○、Ａ○○、巳○○、天○○、黃○○、
甲○○、酉○○、申○○、地○○、戊○○、癸○○、Ｂ○○、
午○○、未○○、己○○○、卯○○、辛○○、壬○○、庚○○
、丁○○、Ｃ○○○、丑○○、子○○、寅○○、戌○○、丙○○、亥○○、宇○○、辰○○、宙○○、陳羅月花、Ｄ○○○連
帶負擔百分之五十二；由被告己○○○、卯○○、辛○○、壬○○、庚○○、丁○○、Ｃ○○○、丑○○、子○○、寅○○、戌
○○、丙○○、亥○○、宇○○、辰○○、宙○○、陳羅月花、
Ｄ○○○連帶負擔百分之二十九；由被告丁○○負擔百分之十九
。
    事 實 與 理 由
壹、程序方面：
一、按「訴狀送達後，原告不得將原訴變更或追加他訴，但該訴
    訟標的對於數人必須合一確定時，追加其原非當事人之人為
    當事人者，不在此限」。民事訴訟法第255條第1項第5款定
    有明文。本件有關系爭標的之建築物為公同共有，其公同共
    有人除被告丁○○以外，另有公同共有人玄○○○、Ａ○○
    、巳○○、天○○、黃○○、甲○○、酉○○、申○○、地
    ○○、戊○○、癸○○、Ｂ○○、午○○、未○○、己○○○、卯○○、辛○○、壬○○、庚○○、丁○○、Ｃ○○○
    、丑○○、子○○、寅○○、戌○○、丙○○、亥○○、宇
    ○○、辰○○、宙○○、陳羅月花、Ｄ○○○等，原告聲請
    追加前揭公同共有人為被告，系爭訴訟標的對於渠等必須合
    一確定，揆諸前揭規定，於法有據，應予准許。
二、按不變更訴訟標的，而補充或更正事實上或法律上之陳述者
    ，非為訴之變更或追加，民事訴訟法第256條定有明文。本
    件原告起訴時訴之聲明第1項請求被告應將嘉義市○○○段
    371-20地號（下稱系爭土地）如附圖所示甲部分面積80平方
    公尺、乙部分面積26平方公尺鐵骨造工作房、丙部分面積29
    平方公尺磚木造石綿瓦房屋各1棟（門牌號碼嘉義市○區○○街10巷1弄7號）拆除，將土地交還原告；嗣於95年11月14
    日更正聲明為被告應將嘉義市○○○段371-20地號上，如嘉
    義市地政事務所複丈成果圖所示Ａ部分面積80.6平方公尺磚
    木造住房1棟、Ｂ部分面積22.60平方公尺鐵皮造住房1棟、
    Ｃ部分面積15.40平方公尺石綿瓦造涼棚1座、Ｄ部分面積
    29.60平方公尺鐵骨石綿瓦造住房1棟、Ｅ部分面積7.30平方
    公尺木造住房1棟均拆除，將土地交還原告；再於96年4月20
    日，將聲明變更為（一）被告玄○○○、Ａ○○、巳○○、
    天○○、黃○○、甲○○、酉○○、申○○、地○○、戊○○、癸○○、Ｂ○○、午○○、未○○、己○○○、卯○○
    、辛○○、壬○○、庚○○、丁○○、Ｃ○○○、丑○○、
    子○○、寅○○、戌○○、丙○○、亥○○、宇○○、辰○○、宙○○、陳羅月花、Ｄ○○○等，應將嘉義市○○○段
    371-20地號土地上，如嘉義市地政事務所民國95年9月26日
    複丈成果圖所示A部分面積82.60平方公尺，磚木造住房1棟
    拆除，將土地交還原告。（二）被告己○○○、卯○○、辛○○、壬○○、庚○○、丁○○、Ｃ○○○、丑○○、子○○、寅○○、戌○○、丙○○、亥○○、宇○○、辰○○、
    宙○○、陳羅月花、Ｄ○○○等，應將嘉義市○○○段371-
    20地號土地上如嘉義市地政事務所95年9月26日複丈成果圖
    所示C部分面積15.40平方公尺，石棉瓦造涼棚1座、D部分鐵
    骨石棉瓦造住房1棟均拆除，將土地交還原告。（三）被告
    丁○○應將坐落嘉義市○○○段371-20地號土地上如嘉義市
    地政事務所95年9月26日複丈成果圖所示B部分面積22.60平
    方公尺，鐵皮造住房1棟、E部分木造住房1棟均拆除，將土
    地交還原告。核其陳述，除追加對於訴訟標的必須合一確定
    之人為被告部分，應予准許，已如前述外，其餘更正建物資
    料部分，僅屬更正事實上或法律上陳述，非屬訴之變更或追
    加，所為更正建物資料之聲明，自應准許。
三、被告玄○○○、Ａ○○、巳○○、天○○、甲○○、酉○○
    、申○○、地○○、己○○○、卯○○、辛○○、壬○○、
    庚○○、亥○○、辰○○、宇○○、Ｃ○○○、丑○○、戌
    ○○、子○○、寅○○、Ｄ○○○、丙○○經合法通知未於
    言詞辯論期日到場，核無民事訴訟法第386條各款所定情事
    之一，爰依原告之聲請，由其一造辯論而為判決。
貳、實體方面：
一、原告起訴主張：
（一）系爭土地係原告向祭祀公業陳夫良購買，為原告所有。被
      告雖係該祭祀公業派下員，惟並未獲得全體公業派下員之
      同意，自行在系爭土地上佔地建築房屋，屬於無權占有，
      被告自不得以其為原所有權人派下員身份主張有權建築房
      屋。被告並無正當權源在系爭土地建有如附圖所示地上建
      物，原告本於所有權之作用，自得訴請拆屋還地。
（二）被告丁○○抗辯如複丈成果圖所示A部分磚木造住房係其
      祖父陳昆所建，經查陳昆於民國前5年11月11日亡故，其
      繼承人為本件被告等33人，自應將陳昆之繼承人全體列為
      被告訴請拆除此部份之建物。複丈成果圖所示C、D部分之
      石棉瓦造涼棚及鐵骨石棉瓦造住房被告丁○○抗辯係其父
      陳水木建築，陳水木業於81年11月2日亡故，其繼承人有
      己○○○等18人，自應將陳水木之繼承人全體列為被告訴
      請拆除此部份之建物。至於複丈成果圖所示B、E部分之鐵
      皮造住房及木造住房，被告丁○○自承為其所建，自應由
      被告丁○○拆除此部份之建物。
（三）被告與原所有人祭祀公業陳夫良間並未成立租賃關係。被
      告抗辯使用系爭土地係租賃之法律關係，並提出所謂分攤
      繳納地價稅之計算表做為證據，姑不論其所提出之分攤表
      係自行製作之私文書，在法律上並無證據力，即使先前有
      依使用面積分攤代繳地價稅之事實，惟查土地所有人將土
      地交付他人使用，僅由占用人負擔於收受稅單後代為繳納
      地價稅，並非以之為使用土地之代價者，乃屬無償之使用
      借貸，即所謂附負擔之使用借貸，並非租賃（最高法院84
      年度台上字第2627號判例參照）。因此被告抗辯使用土地
      為有租賃關係，顯不能成立。至於被告所謂經當時派下員
      過半數之同意，使用祭祀公業之土地，惟並無法提出當時
      派下員會議記錄，所稱並非屬實。
（四）管理人陳其清並無權出租土地供人建築房屋。被告主張系
      爭土地係經當時管理人陳其清之同意，訂書面契約書承租
      予派下員陳炎泉等17人建築房屋，惟查祭祀公業之管理人
      是否有權將公業之土地，在未經派下員大會決議通過授權
      之情況下，出租予派下員或他人建築房屋，現行法規並無
      規定，而係依照台灣民間習慣辦理。依「台灣民事習慣調
      查報告」第五篇733-735頁有關祭祀公業之調查報告記載
      ，關於祭祀公業管理人之權限並無明確之習慣存在，應準
      用日本民法第103條之規定，管理人就祭產雖有保存、利
      用及改良行為之權限，惟所謂「保存行為」，係指防止財
      產之損失，或其他維持現狀所必要之一切行為而言。所謂
      「利用行為」，指不變更財產性質之範圍內為收益或其他
      有利於公業之使用而言。所謂「改良行為」，指不變更財
      產性質之範圍內，使財產之價值增加之謂。依該調查報告
      第735頁記載，公業管理人有租賃公業財產或收取租穀之
      權利，但管理人並無處分公業地之權限，由此可知，祭祀
      公業之管理人即或就公業土地有出租之利用行為，惟此項
      利用之權利僅指不變更公業財產性質之範圍內為出租之收
      益，例如出租土地供人堆放物品或其他臨時性之工作物，
      出租土地供人建築房屋，因有地上權設定之虞，攸關其他
      所有派下權之權益甚鉅，自非經全體派下員之同意不可，
      否則管理人大可開方便之門，任意為公業財產方便他人建
      築房屋，派下員全體就公業財產將僅止收取租金之權，土
      地則淪為他人之手，此種出租土地供他人建築房屋，應認
      為係土地之處分行為，公業管理人非經派下員全體之同意
      ，並無此權限。
（五）被告抗辯將系爭土地出租供人建築房屋係經當時公業管理
      人陳其清之「同意」，此項同意究竟有無經派下員大會之
      同意？被告並無法提出派下員大會會議記錄做為佐證，出
      租公業土地供人建築房屋既未經派下員大會決議，自不能
      因管理人陳其清私相授受之行為，讓派下員部分成員獲利
      而損害其餘眾多派下員之權益（目前派下員有70人）。被
      告使用系爭土地顯係無權占有，原告係系爭土地之所有權
      人，自得本於所有權之作用訴請拆屋還地。
（六）查陳昆、陳水木及丁○○等人並未經原土地所有權人祭祀
      公業陳夫良派下員全體同意在系爭土地建築房屋，亦無任
      何權源使用系爭土地，顯屬無權佔有，系爭土地為原告所
      有，原告本於所有權排除侵害之作用，自得訴請判令被告
      等人分別將地上建物拆除，將土地交還原告。並聲明：1
      、被告玄○○○、Ａ○○、巳○○、天○○、黃○○、甲○○、酉○○、申○○、地○○、戊○○、癸○○、Ｂ○○、午○○、未○○、己○○○、卯○○、辛○○、壬○○、庚○○、丁○○、Ｃ○○○、丑○○、子○○、寅○○、戌○○、丙○○、亥○○、宇○○、辰○○、宙○○
      、陳羅月花、Ｄ○○○等，應將坐落嘉義市○○○段371-
      20地號土地上，如嘉義市地政事務所95年9月26日複丈成
      果圖所示A部分面積82.60平方公尺，磚木造住房1棟拆除
      ，將土地交還原告。2、被告己○○○、卯○○、辛○○
      、壬○○、庚○○、丁○○、Ｃ○○○、丑○○、子○○
      、寅○○、戌○○、丙○○、亥○○、宇○○、辰○○、
      宙○○、陳羅月花、Ｄ○○○等，應將坐落嘉義市○○○
      段371-20地號土地上如嘉義市地政事務所95年9月26日複
      丈成果圖所示C部分面積15.40平方公尺，石棉瓦造涼棚1
      座、D部分鐵骨石棉瓦造住房1棟均拆除，將土地交還原告
      。3、被告丁○○應將坐落嘉義市○○○段371-20地號土
      地上如嘉義市地政事務所95年9月26日複丈成果圖所示B部
      分面積22.60平方公尺，鐵皮造住房1棟、E部分木造住房1
      棟均拆除，將土地交還原告。
二、被告丁○○、黃○○、戊○○、未○○、癸○○、Ｂ○○、
    午○○、Ｅ○○○則以：
（一）系爭土地移轉於原告前，前手即祭祀公業陳夫良管理人陳
      其清已經系爭土地出租予被告占有使用，雙方就系爭土地
      已成立租賃關係：
   1、按「祭祀公業管理人依習慣就公業財產得為保存、利用及
      改良行為，出租屬於利用行為，管理人應有此權限。」（
      參照最高法院88年度台上字第756號民事判決）。又按「
      因使用租賃物而支付之對價，即為租金，其約定之名稱如
      何，原非所問。」（參照最高法院46年度台上字第519號
      民事判決）；又租賃為諾成契約之一種，非以訂立書面契
      約為其成立要件，「物之使用人為所有人支付稅捐，如經
      所有人明示或默示，即為使用他人之物而支付之對價，應
      認已發生租賃關係。」（參照最高法院86年度台上字第79
      1號民事判決參照）。
   2、被告丁○○使用之系爭房屋，即系爭建物，係其父即訴外
      人陳水木所有（詳房屋稅籍證明書），陳水木於81年10月
      間去世，故被告繼承其父之建物而繼續在系爭土地上占有
      使用。
   3、祭祀公業陳夫良自66年起，已由其前管理人陳其清將公業
      之派下土地出租予派下員陳水木（即被告丁○○之父）使
      用，而以各派下員使用土地之面積計算應繳納之土地地價
      稅，作為使用土地之對價，有管理人陳其清派下員使用土
      地之土地稅繳交同意書、依土地坪數收租的收租表可稽。
      而由一份90年分攤地價稅收租表，仍以過世之「陳水木」
      （於81年10月過世）名義分攤繳納地價稅可知，被告丁○○於父親過世後，仍繼續按其父使用公業土地之面積坪數
      （107坪），繳納金錢予祭祀公業陳夫良，數十年來均有
      繳納租金，作為使用土地之對價。因依據嘉義市稅捐稽徵
      處地價稅繳款書之記載，系爭公業土地地價稅之納稅義務
      人為「祭祀公業陳夫良管理人：陳其清」，而非被告丁○○，被告丁○○並無義務交付金錢予祭祀公業陳夫良去繳
      納地價稅，可見被告丁○○依據分攤地價稅繳納金錢，目
      的即是作為使用土地之對價，即為租金之性質，故依據民
      法第421條第1項關於租賃關係之成立要件，以及上開最高
      法院判決、判例意旨，被告與祭祀公業陳夫良間成立租賃
      關係。
   4、原告受讓系爭土地之前，土地原為祭祀公業陳夫良所有，
      其前管理人陳其清於收受地價稅繳款書後，便依據系爭土
      地使用人佔用面積坪數而製作分配表，並依該分配表各別
      向使用人收取金錢，即為租金之性質，依據民法第421條
      關於租賃之規定，雙方成立租賃法律關係。又被告丁○○
      支付金錢並非受託代為繳納稅捐，亦非「使用人負擔於收
      受稅單後代為繳納稅捐」，與原告所舉最高法院84年度台
      上字第2627號民事判決事實不同，不能比附援引，故原告
      以該判決認定雙方為附負擔之使用借貸，為無理由。
   5、祭祀公業陳夫良前管理人陳其清有權單獨出租系爭土地，
      且依據陳其清製作之分配表所示，有取得派下員過半數之
      同意而出租。按租賃為不要式法律行為，當事人意思表示
      一致即為成立，不以存在派下員會議記錄為成立要件，而
      祭祀公業與被告等派下員成立租賃關係已如上述，故原告
      主張須有派下員會議記錄，因書面文件並非成立要件，以
      此抗辯租賃不存在為無理由。
   6、綜合上述，依據上開最高法院判決、判例意旨，祭祀公業
      陳夫良管理人陳其清有權將公業土地出租予派下員使用，
      而被告及其父陳水木均有按使用公業土地面積繳納租金，
      數十年來，均依系爭房屋使用之坪數分攤繳納系爭土地之
      地價稅，祭祀公業陳夫良之派下員亦從未為反對表示，應
      認祭祀公業陳夫良與被告間之租賃關係係合法、有效存在
      ，雙方確有租賃關係。
（二）再者，與本件同為祭祀公業陳夫良派下員，且依據使用公
      業土地面積坪數，而分攤繳納系爭土地地價稅之案件，亦
      經鈞院95年度訴字第234號民事判決認定派下員與祭祀公
      業間存在租賃關係，非無權占有。更可見被告與祭祀公業
      間確實存在租賃關係。
（三）原告於95年8月4日以買賣為原因，自祭祀公業陳夫良取得
      系爭土地之所有權，然系爭土地所有權在讓與於原告前，
      祭祀公業陳夫良已經先依租賃關係交付由被告占有使用中
      ，依民法第425條買賣不破租賃之規定，縱然祭祀公業陳
      夫良移轉系爭土地於原告，前已經存在之租賃關係對於受
      讓系爭土地之原告仍繼續存在，租賃契約存在於原告與被
      告之間，故被告為有權占有使用系爭土地。
（四）原告主張出租土地供人建築房屋使用，因有地上權設定之
      虞，而認為係處分土地，並無理由：
   1、本件公業前管理人陳其清出租公業土地供人建屋使用，係
      就公業土地為負擔行為，非處分行為。按「處分行為」係
      指直接使權利移轉、變更、增加負擔及消滅之行為而言，
      故一般「負擔行為」（債權行為）不包括在內，最高法院
      88年台上字第2859號民事判決可資參照。系爭土地由前管
      理人陳其清將之出租予派下員使用，由各派下員以使用土
      地之面積計算繳納土地地價稅，作為使用土地之代價，即
      為租金之性質，雙方就系爭土地，一方負交付土地供他方
      使用，而他方負給付租金之義務，已就系爭土地成立租賃
      契約關係；因租賃關係並無直接使權利發生變動，依據上
      開最高法院判決意旨，即非處分行為，而係負擔行為（債
      權行為）。且民法債編租賃（第421條至第463條之1）中
      ，有規定「租用基地建築房屋」事項，如民法第422條之1
      、第426條之1、第426條之2等條文，依據體系解釋，租用
      基地建築房屋即是屬於民法債編租賃之規定，而民法債編
      規定之行為均係負擔行為，非處分行為。又「租地建屋，
      出租人依土地法第102條之規定，雖應與承租人聲請為地
      上權之登記，究其不過欲加強基地承租人之地位，仍未脫
      出租賃之性質，不能因此而謂基地管理人就該基地無出租
      與他人建築房屋之權限（最高法院72年台上字第595號民
      事判決參照）。故原告主張出租土地供人建築房屋使用，
      因有地上權設定之虞，而認為係處分土地，並無理由。
   2、縱認為租地建屋之行為係對祭祀公業土地之處分，陳其清
      之處分亦屬有權處分；且不需得全體派下員之同意。
    (1)土地法第34條之1第5項關於公同共有物處分之規定，屬民
      法之特別規定：台灣之祭祀公業為派下員全體公同共有之
      祀產，依民法第828條第2項規定，其處分及其他之權利行
      使，除法律或契約即公業規約另有規定外，應得派下員全
      體之同意。是此項祀產為土地時，其處分除公業規約另有
      規定外，因土地法第34條之1第5項已有特別規定，依該項
      規定準用同條第1項之規定，公同共有物之處分應以派下
      員過半數及其「潛在的應有部分」（指派下權比率）合計
      過半數之同意為之，但其「潛在的應有部分」合計逾3分
      之2者，其人數可不予計算，最高法院84年台上字第238號
      判決可資參照。故縱認為陳其清之出租行為係對公同共有
      物之處分，然依土地法第34條之1第5項之規定，僅需有派
      下員過半數及應有部分合計過半數之同意即可為之。
    (2)陳其清出租公業土地有得全體派下員過半數及潛在的應有
      部分合計過半數之同意為之：查66年間，祭祀公業陳夫良
      之派下員共有30位，而有陳水來、陳霸、陳金瓶等17位派
      下員，同意將祭祀公業陳夫良所有之公業土地出租予派下
      員使用，且該17位派下員按使用系爭土地面積繳納土地地
      價稅，作為使用土地之對價，即租金之性質，有收租表為
      證，故縱認為租地建屋為處分行為，因派下員同意出租系
      爭公業土地人數已過半數，且潛在的應有部分（指派下權
      比率）合計亦過半數，則公業管理人即有權限出租公業土
      地，且雙方就系爭公業土地已合法、有效成立租賃關係。
    (3)綜上，原告認為出租公業土地供他人建築房屋使用，係就
      土地所為之處分行為，需得派下員全體之同意，並無理由
      。
（五）台灣高等法院台南分院95年度上字第218號民事判決認為
      ，祭祀公業陳夫良與派下員間不成立租賃法律關係，其理
      由（判決書第5、6頁）不外以「按繳納地價稅者，非即為
      土地所有權人，土地如有納稅義務人行蹤不明、權屬不明
      、無人管理或所有權人申請由佔有人代繳之情形，土地使
      用人亦得為地價稅之繳納義務人，土地稅法第4條第1項定
      有明文。…被上訴人與前手陳其清均係祭祀公業陳夫良之
      派下，原為系爭土地之公同共有人之1，其等復實際占有
      使用系爭土地，其等按實際占有使用系爭土地之面積，自
      得以土地使用人之身分繳納地價稅，…。」以及，「祭祀
      公業陳夫良前管理人陳其清出具土地使用同意書供自己興
      建，屬於自己代理應無效」云云，認為祭祀公業陳夫良前
      管理人陳其清出具同意書予自己興建房屋使用，以及出具
      同意書予嘉義市稅捐稽徵處，請其按現使用人使用面積課
      稅，則被告實際佔有使用系爭土地之面積，自得以土地使
      用人之身分繳納地價稅，是被告縱有分攤繳納系爭土地地
      價稅之事實，亦不能據此認係使用土地對價之租金，自難
      以此證明原告係出租系爭土地予被告。惟查：
   1、祭祀公業管理人有權出租公業土地供人建築房屋使用，並
      收取租金：
    (1)按「祭祀公業管理人依習慣就公業財產得為保存、利用及
      改良行為，出租屬於利用行為，管理人應有此權限（最高
      法院88年台上字第756號民事判決）。又按「將物出租，
      屬於管理行為，故對某物有管理權者，即有出租其物之權
      限。至租地建物，出租人依土地法第102條之規定，雖應
      與承租人聲請為地上權之登記，究其不過欲加強基地承租
      人之地位，仍未脫出租賃之性質，不能因此而謂基地管理
      人就該基地無出租與他人建築房屋之權限（最高法院72年
      台上字第595號民事判決）。
    (2)依據上述最高法院判決意旨，祭祀公業陳夫良前管理人陳
      其清有權出租公業土地供人建築房屋使用，此屬於管理人
      之權利，並非祭祀公業所賦予，故陳其清同意自己在公業
      土地上建築房屋，並非代理祭祀公業陳夫良為行為，陳其
      清之法律行為應屬有效。另依據所呈之「分配表」，陳其
      清亦有繳納金錢以供支付祭祀公業陳夫良應繳納之地價稅
      ，可見陳其清使用公業土地建築房屋，有支付使用土地之
      對價予祭祀公業陳夫良，已與祭祀公業陳夫良成立租賃契
      約關係，高分院判決認定「祭祀公業陳夫良管理人之陳其
      清出具系爭土地使用同意書與自己時，亦未自陳其清取得
      任何對價，自非租賃關係」云云，認定事實即有違誤。嗣
      後，陳其清將系爭房屋讓與被上訴人等人，繼續由被上訴
      人等人依據分配表向祭祀公業陳夫良繳納金錢，依據民法
      第426條之1規定：「租用基地建築房屋，承租人房屋所有
      權移轉時，其基地租賃契約，對於房屋受讓人，仍繼續存
      在。」故陳其清與祭祀公業陳夫良之租賃關係於系爭房屋
      移轉後，存在於被上訴人與祭祀公業陳夫良雙方之間。
    (3)退萬步言，縱然陳其清同意自己在公業土地上建築房屋使
      用之法律行為屬於自己代理而無效，然被上訴人等人受讓
      系爭房屋後，尚且繼續按「陳其清」應支付之金錢支付予
      祭祀公業陳夫良，作為使用土地之對價，雙方即有成立租
      賃關係之意思表示合致，亦生租賃法律效力。
   2、祭祀公業陳夫良前管理人陳其清書立之「同意書」，乃於
      78年作成，但系爭公業土地之地價稅繳款書一直到79年、
      82年、83年，仍是以「祭祀公業陳夫良」為納稅義務人，
      況且地價稅分配表一直到90年都有製作，並由祭祀公業陳
      夫良前管理人陳其清按該分配表向被告收取金錢，可見地
      價稅繳款書均寄至陳其清處，且祭祀公業陳夫良前管理人
      陳其清並無申請變更以土地使用人為繳稅義務人，仍持續
      由其自己向各使用土地之派下員收取租金，即無上開判決
      書所載土地稅法第4條第1項之情形，則使用系爭土地之派
      下員並非得為地價稅之繳納義務人，而前管理人陳其清依
      據土地使用人使用面積要求繳納金錢以攤付地價稅，即為
      收取租金之性質，雙方已成立租賃法律關係。故高分院以
      該紙同意書，逕為認定各派下員得以土地使用人之身分繳
      納地價稅，忽略嘉義市稅捐稽徵處地價稅繳款書及分配表
      之證據，實屬率斷。
   3、且查，66年間嘉義縣祭祀公業陳夫良派下全員名冊，計有
      派下員30人，而依據分配表，僅僅有派下員17位分攤繳納
      租金以支付地價稅，可以證明：只有使用土地之派下員需
      繳納租金，其他人則否，則各派下員繳納金錢以攤付地價
      稅，乃基於使用土地之意思，而前管理人陳其清收取金錢
      後是否作為繳納地價稅之用，亦不影響該金錢乃係作為使
      用土地之對價，因此，派下員與祭祀公業陳夫良雙方已成
      立租賃法律關係。
   4、再者，各派下員亦非以土地所有人身分繳納地價稅，否則
      亦應由全體派下員共同分攤繳納地價稅，而非僅由部分派
      下員繳納。
   5、綜上所述，祭祀公業陳夫良前管理人陳其清有權出租公業
      土地供自己建築房屋使用，並有繳納金錢，其與祭祀公業
      陳夫良之間已成立租賃關係；其移轉系爭房屋後，亦然。
      縱然陳其清無權出租土地供自己建屋使用，但被告等派下
      員使用公業土地均有繳納金錢予祭祀公業陳夫良，雙方亦
      已成立租賃關係。此外，陳其清並無申請變更以土地使用
      人為繳稅義務人，而仍持續由其自己於收取地價稅繳款書
      後，向各使用土地之派下員收取金錢，包括本件被告丁○○之父親陳水木；而陳水木於81年過世後，繼續由被告支
      付金錢，作為使用土地之對價，故祭祀公業陳夫良與被告
      間亦已經成立租賃契約，故台灣高等法院台南分院上開判
      決於認定事實、適用法律應有違誤，當事人已經提起第3
      審上訴救濟。因此，本件被告已與祭祀公業陳夫良成立租
      賃關係，原告承受前手即祭祀公業陳夫良之系爭土地，依
      據民法第425條買賣不破租賃規定，被告對於祭祀公業陳
      夫良之租賃契約對於受讓之原告仍繼續存在，原告請求被
      告拆屋還地為無理由。
（六）並聲明：1、原告之訴駁回。2、訴訟費用由原告負擔。
三、被告黃○○則以：不清楚系爭標的，當初祭祀公業已經賣地
    賣清了，所以我們不負責地上物的處理。如果原告願意給合
    理的賠償，我們就同意。並聲明：（一）請求駁回原告之訴
    。（二）訴訟費用由原告負擔。
四、被告癸○○、Ｂ○○則聲明：（一）駁回原告之訴。（二）
    訴訟費用由原告負擔。
五、被告戊○○、午○○則同意原告之請求。
六、被告丙○○、己○○○、卯○○、辛○○、壬○○、庚○○
    宇○○、辰○○、亥○○則以：原告有合理的賠償，我們就
    同意。
七、被告Ｃ○○○則以：原告應該要補償，並聲明：（一）駁回
    原告之訴。（二）訴訟費用由原告負擔。
八、被告宙○○則以：當初要繳交地價稅來時，祭祀公業就會自
    己計算我們要繳交的金額向我們收錢，但是他們如何計算出
    來的，我們也不清楚。
九、爭點事項：
（一）不爭執事項：
　 1、系爭土地原為祭祀公業陳夫良所有，現為原告所有。
　 2、測量圖的Ａ部分為被告丁○○之祖父陳昆（已歿）所蓋。
   3、測量圖的Ｂ、Ｅ部分為被告丁○○所蓋。
   4、測量圖的Ｃ、Ｄ部分為被告丁○○之父陳水木（已歿）所
      蓋。
   5、測量圖的Ａ、Ｂ、Ｃ、Ｄ、Ｅ均占用系爭土地。
（二）爭執事項：
　 1、被告所繳納的金錢為土地稅的性質或是租金的性質。
十、本院判斷：
（一）被告丁○○之祖父為陳昆（已歿），其繼承人為本件之被
      告等人。被告丁○○之父為陳水木（已歿），其繼承人為
      被告己○○○、卯○○、辛○○、壬○○、庚○○、丁○○、Ｃ○○○、丑○○、子○○、寅○○、戌○○、丙○○、亥○○、宇○○、辰○○、宙○○、陳羅月花、Ｄ○○○等人，以上有繼承系統表、戶籍謄本可證，自屬真實
      。
（二）按「處分行為」係指直接使權利移轉、變更、增加負擔及
      消滅之行為而言，故一般「負擔行為」（債權行為）不包
      括在內。且民法債編租賃（第421條至第463條之1）中，
      有規定「租用基地建築房屋」事項，如民法第422條之1、
      第426條之1、第426條之2等條文，依據體系解釋，租用基
      地建築房屋即是屬於民法債編租賃之規定，而民法債編規
      定之行為均係負擔行為，非處分行為。又「租地建屋，出
      租人依土地法第102條之規定，雖應與承租人聲請為地上
      權之登記，究其不過欲加強基地承租人之地位，仍未脫出
      租賃之性質，不能因此而謂基地管理人就該基地無出租與
      他人建築房屋之權限（最高法院72年台上字第595號民事
      判決參照）。次按租賃乃物之利用方法，出租人仍保有物
      之完全所有權，並非將其權利之全部或一部讓與承租人，
      其性質仍屬管理行為而非處分或變更行為（最高法院88年
      度台上字第3521號判決）。因租賃關係並無直接使權利發
      生變動，參之上述說明，租賃關係非處分行為，而係負擔
      行為（債權行為）。故原告主張出租土地供人建築房屋使
      用，因有地上權設定之虞，而認為係處分土地，容有誤會
      。
（三）祭祀公業之管理人是否有權將公業之土地，在未經派下員
      大會決議通過授權之情況下，出租予派下員或他人建築房
      屋，現行法規並無規定，而係依照台灣民間習慣辦理。依
      「台灣民事習慣調查報告」第五篇733-735頁有關祭祀公
      業之調查報告記載，關於祭祀公業管理人之權限並無明確
      之習慣存在，應準用日本民法第103條之規定，管理人就
      祭產雖有保存、利用及改良行為之權限，惟所謂「保存行
      為」，係指防止財產之損失，或其他維持現狀所必要之一
      切行為而言。所謂「利用行為」，指不變更財產性質之範
      圍內為收益或其他有利於公業之使用而言。所謂「改良行
      為」，指不變更財產性質之範圍內，使財產之價值增加之
      謂。又按祭祀公業管理人依習慣就公業財產得為保存、利
      用及改良行為，出租屬於利用行為，管理人應有此權限（
      最高法院88年度台上字第756號判決）。次按共有物之出
      借或出租，係典型之利用行為而為管理權能之一環.. （
      最高法院81年度台上字第2013號判決）。是祭祀公業之管
      理人應有出租土地之權限。
（四）被告是否有權占用系爭土地？
   1、被告抗辯使用系爭土地係租賃之法律關係，並提出所謂分
      攤繳納地價稅之計算表影本、同意書影本為證據，原告亦
      自認被告有繳納地價稅之事實，足證被告確有分攤繳納地
      價稅之事實。
   2、被告丁○○、黃○○、戊○○、未○○、癸○○、Ｂ○○
      、午○○、Ｅ○○○抗辯當時公業管理人陳其清同意將系
      爭土地出租供人建築房屋，而主張兩造間有租賃關係存在
      ，然此為原告所否認，而依舉證責任分配原則，自應由被
      告等人就租賃關係之存在負舉證之責。按民法第421條明
      定，稱租賃者，謂當事人約定，一方以物租與他方使用、
      收益，他方支付租金之契約。租賃為契約，故民法上有關
      契約之通則及法律行為之規定，於租賃契約當然適用之。
      是當事人間是否成立租賃契約，應本於出租人約明以某物
      租與相對人使用而有出租之意思，承租人約明支付租金有
      承租意願，當事人並就租賃必要之事項達成合意始可。次
      按土地所有人將土地交付他人使用，僅由占用人負擔於收
      受稅單後代為繳納地價稅，並非以之為使用土地之代價者
      ，乃屬無償之使用借貸，即所謂附負擔之使用借貸，並非
      租賃（最高法院84年度台上字第2627號判例參照）。復按
      民法第421條第1項所謂租賃，須物之出租人與承租人對租
      賃物及租金有具體而確定之意思表示一致，始能成立。尚
      難單憑代繳租稅一端，即認代繳人與物之所有人間有租賃
      關係存在（最高法院86年度台上字第791號判決參照）。
      末按繳納地價稅者，非即為土地所有權人，土地如有納稅
      義務人行蹤不明、權屬不明、無人管理或所有權人申請由
      占有人代繳之情形者，土地使用人亦得為地價稅之繳納義
      務人，土地稅法第4條第1項定有明文。查被告丁○○之被
      繼承人陳水木係祭祀公業陳夫良之派下員，原為系爭土地
      之公同共有人之一，復實際占有使用系爭土地，並按實際
      占有使用系爭土地之面積，自得以土地使用人之身分繳納
      地價稅，是被告等人縱有分攤繳納系爭土地地價稅之事實
      ，不能據此認係使用土地對價之租金，自難以此證明系爭
      土地之前手即原所有人祭祀公業陳夫良有出租系爭土地予
      被告丁○○之被繼承人陳水木，兩造間即無民法第425條
      買賣不破租賃之適用。依上所述，尚難以被告有分攤繳納
      地價稅之事實，即認兩造間就系爭土地有租賃關係。是被
      告等人既無法舉證證明兩造間確有租賃關係，其此部分之
      抗辯，自無足取。
十一、按所有人對於無權占有或侵奪其所有物者，得請求返還之
      ，對於妨害其所有權者，得請求除去之，有妨害其所有權
      之虞者，得請求防止之，民法第767條定有明文。依前所
      述，原告既否認被告占用系爭土地有何合法權源，且被告
      等並無法證明其占用系爭土地係有合法權源，從而原告依
      上開規定，請求被告將系爭地上物拆除，並將土地交還原
      告，自屬有據。被告等人請求原告應予補償並無理由。從
      而原告請求：1、被告玄○○○、Ａ○○、巳○○、天○○、黃○○、甲○○、酉○○、申○○、地○○、戊○○
      、癸○○、Ｂ○○、午○○、未○○、己○○○、卯○○
      、辛○○、壬○○、庚○○、丁○○、Ｃ○○○、丑○○
      、子○○、寅○○、戌○○、丙○○、亥○○、宇○○、
      辰○○、宙○○、陳羅月花、Ｄ○○○等，應將坐落嘉義
      市○○○段371-20地號土地上，如附圖所示A部分面積
      82.6 平方公尺，磚木造住房1棟拆除，將土地交還原告。
      2、被告己○○○、卯○○、辛○○、壬○○、庚○○、
      丁○○、Ｃ○○○、丑○○、子○○、寅○○、戌○○、
      丙○○、亥○○、宇○○、辰○○、宙○○、陳羅月花、
      Ｄ○○○等人，應將坐落嘉義市○○○段371-20地號土地
      上如附圖所示C部分面積15.4平方公尺，石棉瓦造涼棚1座
      、D部分面積29.6平方公尺鐵骨石棉瓦造住房1棟均拆除，
      將土地交還原告。3、被告丁○○應將坐落嘉義市○○○
      段371-20地號土地上如附圖所示B部分面積22.6平方公尺
      ，鐵皮造住房1棟、E部分面積7.3平方公尺木造住房1棟均
      拆除，將土地交還原告，為有理由，應予准許。
十二、本件事證已明確，兩造其餘攻擊、防禦方法及舉證，因與
      本判決判斷結果，不生影響，爰未逐一論述，併此敘明。
十三、訴訟費用裁判之依據：民事訴訟法第78條、第85條第1項
      但書、第2項。
中　　華　　民　　國　　96　　年　　7 　　月　　16　　日
                  民一庭法　官　馮保郎
以上正本係照原本作成
如對本判決上訴須於判決送達後20日內向本院提出上訴狀
中　　華　　民　　國　　96　　年　　7 　　月　　17　　日
                        書記官　王立梅
